臺灣花蓮地方法院刑事判決　　　　　　　 100年度訴字第52號
公　訴　人　臺灣花蓮地方法院檢察署檢察官
被　　　告　陳貴珍
　　　　　　賴麗珠
　　　　　　劉桂蘭
上　一　人
選任辯護人　張照堂律師（法律扶助基金會選派）
上列被告因偽造文書等案件，經檢察官提起公訴（99年度偵字第
2589號），本院判決如下：
    主  文
賴麗珠犯侵占遺失物罪，處罰金新臺幣壹萬元，如易服勞役，以
新臺幣壹仟元折算壹日。
劉桂蘭犯偽造有價證券罪，處有期徒刑貳年。緩刑貳年，並應於
本判決確定之日起陸月內，向公庫支付新臺幣拾萬元。未扣案偽
造之臺灣中小企業銀行票號ＡＵ0000000號支票壹張上關
於偽造盧怡臻為發票人部分，沒收之。
陳貴珍無罪。
    事  實
一、賴麗珠於97年間某日，見陳貴珍將其向盧怡臻借得臺灣中小
    企業銀行票號 AU0000000號，發票人簽章欄蓋有盧怡臻印文
    ，然尚未填寫金額及日期之空白支票 1紙，遺落於賴麗珠位
    於花蓮縣花蓮市○○街 130號之住處，竟意圖為自己不法之
    所有，未告知陳貴珍，而侵占入己，並於同年間某日前往花
    蓮縣吉安鄉○○路 192號，於上開支票背書後交與劉桂蘭，
    做為賴麗珠向劉桂蘭借款之擔保。
二、99年 2月間，劉桂蘭因賴麗珠欠款未還，告知賴麗珠如未再
    還款將提示上開支票，賴麗珠始告知劉桂蘭該支票為陳貴珍
    所有之事實，劉桂蘭復通知陳貴珍欲提示該支票，陳貴珍始
    知該支票遭賴麗珠拾得，並交付與劉桂蘭作為債務擔保之事
    ，陳貴珍乃告知劉桂蘭該票係其所遺失，已於99年3月3日辦
    理掛失止付，請劉桂蘭勿擅自填寫，並提示上開票據以免觸
    法，然劉桂蘭明知未獲盧怡臻、陳貴珍與賴麗珠之同意，仍
    意圖供行使之用，基於偽造有價證券之犯意，於99年 3月11
    日某時許在花蓮縣吉安鄉○○路 192號，在上開空白支票日
    期欄填寫 「99」、「3」、「11」，於金額欄上填寫「壹佰
    拾捌萬元正」等字，以此方式偽造上開支票後，於同日前
    往花蓮市農會自強分部提示該支票而行使之，因陳貴珍已以
    盧怡臻名義申請掛失止付而遭退票。
二、案經花蓮縣警察局花蓮分局報告臺灣花蓮地方法院檢察署檢
    察官偵查起訴。
    理  由
壹、程序方面
    按被告以外之人於審判外之言詞或書面陳述，除法律有規定
    者外，不得作為證據。當事人、代理人或辯護人於法院調查
    證據時，知有第159條第1項不得為證據之情形，而未於言詞
    辯論終結前聲明異議者，視為有前項之同意。被告以外之人
    於偵查中向檢察官所為之陳述，除顯有不可信之情況者外，
    得為證據，刑事訴訟法第159條第1項、第159條之5第 2項、
    第159條之1第 2項分別定有明文。查證人盧怡臻於偵查中之
    陳述，係檢察官依法訊問並命具結後所為之證詞，本院審酌
    其於陳述時之外在環境及情況，並無顯有不可信之情況，從
    而此部分之證述，有證據能力；又本案認定事實所引用之其
    餘供述證據，檢察官、被告陳貴珍、賴麗珠、劉桂蘭及其辯
    護人均未於言詞辯論終結前聲明異議，本院審酌該些供述證
    據之取得過程並無瑕疵，與本案待證事實間復具有相當之關
    聯性，認為均適當，故有證據能力。
貳、被告賴麗珠、劉桂蘭有罪部分：
一、上揭犯罪事實，業據被告賴麗珠、劉桂蘭於警詢、偵訊及本
    院審理時均坦承不諱（見警卷第6-11頁，偵卷第18、19頁，
    本院卷第67頁），復有共同被告陳貴珍於警詢、偵訊及本院
    審理時供述及證人盧怡臻於警詢及偵查之證述可參（見警卷
    第 1-5、12-13頁，偵卷第15-20頁），且有上開支票影本、
    臺灣票據交換所花蓮分所退票理由單影本、掛失止付票據提
    示人資料查報正本、掛失止付通知書影本、遺失票據申報書
    影本各 1份及被告劉桂蘭所提出被告陳貴珍所傳簡訊譯文資
    料（見警卷第 15-18、偵卷第24頁），足見上開支票確係為
    被告賴麗珠拾得，並侵占入己後交付被告劉桂蘭，而被告劉
    桂蘭於偽造上開支票前，被告陳貴珍即以簡訊告知該支票已
    遺失，並辦理掛失止付，是其等之任意性自白與事實相符，
    應堪採信。本件事證明確，被告賴麗珠及劉桂蘭之犯行均堪
    認定。
二、核被告賴麗珠所為，係犯刑法第 337條之侵占遺失物罪；被
    告劉桂蘭所為，係犯刑法第201條第1項之偽造有價證券罪。
    被告劉桂蘭行使偽造有價證券之低度行為為偽造有價證券之
    高度行為所吸收，不另論罪。查被告劉桂蘭所犯偽造有價證
    券罪，法定最低刑度為有期徒刑 3年，惟其係因被告賴麗珠
    欠款數年未還，遂通知被告賴麗珠、陳貴珍將提示上開支票
    ，惟賴麗珠仍未能償還債務，始偽造並提示上開支票，犯後
    坦認犯行，並已獲被害人盧怡臻原諒，顯見惡性尚非重大，
    其犯罪動機可憫，且被告劉桂蘭提示上開支票未獲兌現，亦
    有臺灣票據交換所花蓮分所退票理由單影本在卷可參，對於
    社會金融秩序、票據交易影響尚屬有限，本院認宣告法定最
    低度之刑，猶嫌過重，實屬情輕法重，在客觀上足以引起一
    般同情，顯有堪資憫恕之處，爰依刑法第59條規定，就被告
    劉桂蘭所犯上開偽造有價證券罪部分，酌減其刑。另審酌被
    告賴麗珠高中畢業、被告劉桂蘭大專肄業之智識程度，被告
    賴麗珠明知該支票為被告陳貴珍所遺落，未告知被告陳貴珍
    並據為己有，復持之交與劉桂蘭以利借款之犯罪動機及目的
    ，所造成被告陳貴珍、劉桂蘭、證人盧怡臻之損害，被告劉
    桂蘭係為使被告賴麗珠能償還對其之債務，而為本件犯行，
    其等犯後均坦承犯行，態度良好等一切情狀，各量處如主文
    所示之刑，並就被告賴麗珠部分諭知易服勞役之折算標準。
三、查被告劉桂蘭並無前科，此有臺灣高等法院被告前案紀錄表
    1 份在卷可參，其因一時思慮欠周而罹刑章，經此次刑之宣
    告，應知警惕而無再犯之虞，本院認其所受宣告之刑，以暫
    不執行為適當，爰併諭知緩刑 2年，以啟自新，並依刑法第
    74條第2項第4款之規定，命被告劉桂蘭自本判決確定之日起
    6月內，向公庫支付新臺幣 10萬元，以玆警惕。上開未扣案
    之偽造支票1紙 (臺灣中小企業銀行票號AU0000000號、金額
    為新臺幣138萬元、發票日期為99年 3月11日)，並無證據證
    明業已滅失，而其上僅盧怡臻為發票人部分係屬偽造，而票
    據背面被告賴麗珠之簽名係屬真正，爰僅就偽造盧怡臻為發
    票人之部分，依刑法第205條規定宣告沒收。
參、被告陳貴珍無罪部分：
一、公訴意旨略以：被告陳貴珍明知上開空白支票在被告劉桂蘭
    處，並未遺失，竟基於未指定犯人誣告之犯意，冒用盧怡臻
    之名義填具遺失票據申報書，向臺灣中小企業銀行、花蓮縣
    警察局、臺灣票據交換所花蓮縣分所申報該張支票已於99年
    2 月25日在四八市場買菜時遺失乙情，而後始通知盧怡臻上
    情，因認被告陳貴珍係犯刑法第216條、第210條之行使偽造
    私文書罪及同法第171條第1項之未指定犯人誣告罪等語。
二、按犯罪事實應依證據認定之，無證據不得認定犯罪事實；又
    不能證明被告犯罪者，應諭知無罪之判決，刑事訴訟法第15
    4條第2項、第301條第1項分別定有明文。又刑法上偽造文書
    罪之成立，以足生損害於公眾或他人為特別要件，所謂足生
    損害，固不以實已發生損害為必要，然亦必須有足以生損害
    之虞者，始足當之，若其僅具偽造之形式，而實質上並不足
    以生損害之虞者，尚難構成本罪（最高法院49年台非字第18
    號判例意旨參照）。
三、公訴意旨認被告陳貴珍有偽造私文書與未指定犯人誣告犯行
    ，無非係以被告陳貴珍之供述、共同被告賴麗珠、劉桂蘭之
    供述、證人盧怡臻之證述、上開支票影本、遺失票據申報書
    、掛失止付票據提示人資料查報表、臺灣票據交換所花蓮縣
    分所退票理由單各 1份，足認被告陳貴珍已知票據係遭被告
    賴麗珠拾獲並交付與被告劉桂蘭，並未遺失，仍冒用盧怡臻
    名義申報票據遺失等，為主要論據。
四、訊據被告陳貴珍雖坦承犯行，然查：上開支票係被告陳貴珍
    向盧怡臻所借，欲供支付保險金之用，為被告陳貴珍於警詢
    時所自承 （見警卷第2頁），亦據證人盧怡臻於偵訊時證述
    明確（見偵卷第15頁），堪認為實；而上開支票係於97年間
    遺落於賴麗珠住處，遭被告賴麗珠侵占入己並交付與被告劉
    桂蘭，被告陳貴珍於99年 2月間始知上開支票遭被告賴麗珠
    拾得，並交付與被告劉桂蘭，且被告劉桂蘭向其表示將填寫
    金額、日期後提示上開支票等情，亦據被告賴麗珠、劉桂蘭
    供述屬實（見警卷第6-11頁，偵卷第18、19頁），是被告陳
    貴珍於偵查中供稱為保護盧怡臻之信用及利益，始以盧怡臻
    名義前往辦理支票掛失止付事宜，亦非無據。被告陳貴珍在
    勸阻被告劉桂蘭不得擅自填寫其所遺失，向盧怡臻所借之支
    票無效後，為避免該支票若因存款不足遭退票，將影響盧怡
    臻之債信，而擅自以盧怡臻之名義偽造文書辦理掛失止付，
    其所為係為保護盧怡臻之債信，自不生損害於盧怡臻，事實
    上，盧怡臻之債信因此獲得獲得確保。
五、又上開票據確係為被告陳貴珍所遺失，並為被告賴麗珠所侵
    占，已如前述，是被告賴麗珠所為本構成侵占遺失物罪，因
    而被告陳貴珍以盧怡臻名義填寫遺失票據申報書，稱該支票
    遺失乙節，自不構成未指定犯人誣告罪，而其冒用盧怡臻名
    義填寫遺失票據申報書並行使之，該申報書雖僅具偽造之形
    式，然實質上並不足以對盧怡臻與警察機關、票據交換所及
    臺灣中小企業銀行生損害之虞，依上開說明，亦難以行使偽
    造私文書相繩。此外，復查無其他積極證據足資認定被告陳
    貴珍涉有檢察官所指行使偽造私文書及未指定犯人誣告犯行
    ，揆諸前揭規定及說明，自應為無罪之諭知。
據上論斷，應依刑事訴訟法第299條第1項前段、第301條第1項，
刑法第201條第1項、第337條、第59條、第42條第3項前段、第74
條第1項第1款、第2項第4款、第205條，刑法施行法第1條之1第1
項、第2項前段，判決如主文。
本案經檢察官林英正到庭執行職務。
中    華    民    國   100    年    6     月    7     日
                  刑事第三庭    審判長法  官 李世華
                                      法  官 許乃文
                                      法  官 吳育汝
以上正本證明與原本無異。
如不服本判決應於收受送達後10日內向本院提出上訴書狀，並應
敘述具體理由。其未敘述上訴理由者，應於上訴期間屆滿後20日
內向本院補提理由書(均須按他造當事人之人數附繕本)「切勿逕
送上級法院」。
中    華    民    國   100    年    6     月    7     日
                                      書記官
附錄論罪科刑法條：
刑法第201條第1項：
意圖供行使之用，而偽造、變造公債票、公司股票或其他有價證
券者，處3年以上10年以下有期徒刑，得併科3千元以下罰金。
刑法第第337條：
意圖為自己或第三人不法之所有，而侵占遺失物、漂流物或其他
離本人所持有之物者，處5百元以下罰金。